【裁判字號】    94,訴,3556
【裁判日期】    950824
【裁判案由】    新型專利異議
【裁判全文】
臺北高等行政法院判決
                                     94年度訴字第03556號
                              .
原      告  甲○○
訴訟代理人  乙○○
被      告  經濟部智慧財產局
代  表  人  蔡練生（局長）
訴訟代理人  丁○○
參  加  人  迦晟股份有限公司
代  表  人  黃輝榮
訴訟代理人  丙○○
上列當事人間因新型專利異議事件，原告不服經濟部中華民國94
年9 月15日經訴字第09406134090 號訴願決定，提起行政訴訟，
並經本院裁定命參加人獨立參加本件被告之訴訟。本院判決如下
：
    主  文
原告之訴駁回。
訴訟費用由原告負擔。
    事  實
一、事實概要：參加人於民國（以下同）90年01月19日以「無車
    縫胸罩」向被告申請新型專利，經被告編為第00000000號審
    查，准予專利。公告期間，原告以其違反核准審定時專利法
    第98條第2項及同法第105條準用第27條之規定，對之提起異
    議。案經被告審查，以94年04月27日（94）智專三(一)02016
    字第09420376970號專利異議審定書為「異議不成立」之處
    分。原告不服，提起訴願，經訴願決定駁回，原告猶未甘服
    ，遂向本院提起行政訴訟。本院因認本件訴訟之結果，參加
    人之權利或法律上利益將受損害，乃依行政訴訟法第42 條
    第1 項、第3 項規定，依職權裁定命參加人獨立參加本件被
    告之訴訟。
二、兩造聲明：
  (一)原告未於言詞辯論期日到場，依其起訴狀所載聲明如下：
  1.原處分及訴願決定均撤銷。
  2.訴訟費用由被告負擔。
  (二)被告聲明：
  1.駁回原告之訴。
  2.訴訟費用由原告負擔。
  (三)參加人聲明:
  1.駁回原告之訴。
  2.訴訟費用由原告負擔。
三、兩造之主張：
甲、原告主張：
  (一)按「稱新型者，謂對物品之形狀、構造或裝置之創作或改良
    。」「新型係運用申請前既有之技術或知識，而為熟習該項
    技術者所能輕易完成且未能增進功效時，雖無前項所列情事
    ，仍不得依本法申請取得新型專利。」「同一新型有二以上
    之專利申請案時，僅得就其最先申請者准予新型專利。」為
    系爭案核准審定時專利法（即90年10月24日修正公告之專利
    法）第97條、第98條第2項、第105條準用第27條第1項本文
    所明定。
  (二)系爭案有違前揭專利法第105條準用第27條之規定：
  1.「判斷新型專利有無新穎性時，應以新型之技術內容比對是
    否相同（含能由熟習該項技術者直接推導）為準...。相同
    者即不具新穎性...。」乃為審查基準2-2-5頁所明示。
  2.系爭案係於90年01月19日提出新型專利之申請，並於91年12
    月01日經被告核准公告編為第512678號；引證案之申請日係
    為90年01月10日顯然較系爭案之申請日（90年01月19日提出
    專利之申請）早；且系爭案之技術乃非前所未有，其結構設
    計相同於引證案，如應依前揭專利法第27條之規定，系爭案
    之專利應被撤銷。
  (三)系爭案係有違前揭專利法第98條第2項之規定：
  1.依前揭專利法第98條第2項之規定，一新型假若僅為利用習知技
    術，並為熟習該項技術者易於思及完成者，且未有增進功效
    之情事，乃不備新型專利之進步性。
  2.系爭案與引證案具有相同之結構特徵：
    (1)系爭案之申請專利範圍為：一種無車縫胸罩，其包括：一
      外罩1，係為以人造纖維織成之織布裁切而成，其具形成
      罩杯之前胸11，及向兩側一體延伸之背帶12；一內裡2，
      其尺寸與形狀對應於外罩1，且材質相同於外罩1；一襯片
      3，係為與外罩1同材質之薄片，形狀係為沿著前胸11下緣
      並向兩側及上方延伸，形成一W型；一背部連結裝置4，係
      為成組設置，可互為連結；俾藉襯片3夾合於外罩1與內裡
      2之前胸11部位，以壓合方式將外罩1、內裡2與襯片3形成
      密貼，且背部連結裝置4分別壓合連結於背帶12之端處者
      。
    (2)引證案結構特徵為：一體成型胸罩結構改良，主要係由外
      罩層11、內棉層12、托形管13、肩帶14及背帶扣15所組合
      而成之胸罩10。其特徵係在於：該外罩層11係為一體成型
      者，包含罩杯部111及後背帶122；該內棉層12係因應外罩
      層之外形而設，亦為一體成型者，包含罩杯部121及後背
      帶122；該托形管13係組設於外罩層11與內棉層12間之罩
      杯部111、121內側兩下緣處；經由高溫熱壓處理可將一體
      成型之外罩層11及內棉層12緊密貼合。
    (3)由以上兩者之結構，可知引證案之外罩層11係相同於系爭
      案之外罩1，引證案之內棉層12係相同於系爭案內裡2，故
      系爭案與引證案具有相同之結構特徵。
  3.引證案與系爭案之目的訴求係為相同：
    引證案因外罩層及內棉層本身即為一體成型之設計，於製作
    上僅需將兩者對應熱壓貼合，即可完成一胸罩結構，使產製
    者製作上十足的便利性，且其所製成之胸罩結構外表層係無
    任何的車縫線；系爭案亦以胸罩表面無車縫線為主要設計，
    故引證案與系爭案之目的訴求係為相同。
  4.系爭案並無優於引證案所陳述之功效:
    (1)引證案之功效及優點如下：
      引證案之胸罩其外罩層及內棉層本身即為一體成型的設
        計，於製作上僅需將兩者對應熱壓貼合，即可完成一胸
        罩成品，使產製者製作上十足的便利性。
      引證案之胸罩主要係以一體成型之設計，並以熱壓貼合
        的方式成型，確實簡化加工製作程序，亦省去人工車縫
        的成本。
      引證案之胸罩製成方式係可使胸罩結構外表層係無任何
        的車縫線，以達成一良好的美觀效果。
      引證案之胸罩因為一體成型之胸罩結構，故可提供使用
        一良好穿戴的舒適性，且其彈性佳、更可提升與身體的
        貼合度，給使用者穿戴時的安全感。
      引證案之胸罩外罩層及內棉層之間係設有一中空托形管
        ，除了具有托持胸部之功能外，亦可於將一鋼圈對應設
        置於托形管中，而提供使用者柔性與剛性兩種不同之托
        持效果及選擇。
    (2)系爭案之功效及優點如下：
      系爭案之胸罩可獲致完全無接縫之女性內衣有助於洗滌
        ，其係以伸縮紗織成之具彈性之織布，更形貼合於人體
        以凸顯玲瓏有致之身材。
      系爭案之胸罩係以襯片取代原有之鋼絲，可襯托胸部外
        ，並使胸部以下線條平順。
    (3)故系爭案以一體成型之技術手段製作成其作品，其所能提
      供使用之功能及優點乃為可預期者，並無優於引證案所陳
      述之功效。
  5.系爭案並不具進步性:
    (1)按「轉用習知之技術未能增進功效者，非專利法所稱之新
      型。」為行政法院74年第628號判決要旨所載。
    (2)查「如申請專範圍第1項所述之無車縫胸罩，其中之襯片
      得為兩設於前胸罩杯下方之弧彎扁形鋼絲取代，而該鋼絲
      係以可與外罩與內裡之材質包覆，俾壓合連結。」為系爭
      案申請專利範圍第8項所述，系爭案申請專利範圍第8項係
      屬附屬項，且其係依附於系爭案之第1項獨立項，使第8項
      附屬項係在限縮第1項獨立項，因此系爭案之無車縫胸罩
      主要結構即可包括一外罩、一內裡、兩弧彎扁形鋼絲及背
      部連結裝置，且該弧彎扁形鋼絲係以可與外罩與內裡之材
      質包覆；相對於引證案而言，引證案係具有托形管，且該
      托形管係處於外罩層與內棉層間，並可供鋼圈裝設。故經
      兩者相比對後，系爭案之結構特徵係為引證案之技術、手
      段的轉用，且無任何具功效增進之事實，不符專利要件之
      進步性已極為顯著。
  (四)綜上所陳，系爭案之技術特徵相同於引證案，且系爭案之技
    術係可由熟習該項技術之製作胸罩業者，藉其專業知識或技
    能而能輕易直接推論導引出相同之技術手段，實為熟習該項
    技術者所易思及完成，且未能增進功效而不具「進步性」。
    懇請鈞院鑒核，惠賜判決如訴之聲明。
乙、被告主張：
  (一)查系爭案與引證案比較，系爭案與外罩同材質之薄片W 形襯
    片與引證案之兩弧彎型之托形管不同，且系爭案與外罩同材
    質之薄片W 形襯片所能達成之熱壓成型後無過度隆起之平整
    狀及避免勒痕之功效未見於引證案，故兩案非為相同創作，
    引證案不足以證明系爭案申請前已有相同新型申請在先；另
    引證案係在系爭案申請後才公告，非為系爭案申請前得悉知
    之既有技術，尚不得據以論究稱系爭案係可由熟習製造胸罩
    之專業人士，依其專業知識所能推論而使用之技術手段。
  (二)綜上所述，被告原處分並無違法，敬請駁回原告之訴。
丙、參加人主張:
  (一)原告於行政訴訟補正狀第五點(一)稱 ：「系爭案係有違舊法
    第105 條準用第27條之規定：按，舊法第105 條準用第27條
    第1 項前段規定：「同一新型有二以上之專利申請案時，僅
    得就其最先申請者准予新型專利」乙節，由專利法法第105
    條準用第27條之立法原意觀之，依先申請原則，同一發明有
    兩個以上申請案，僅能就最先申請者准予專利。就申請人與
    申請日之態樣交叉組合，計有下列四種情況：
    (1)同一人於同日申請；
    (2)不同人於同日申請；
    (3)同一人於不同日申請；
    (4)不同人於不同日申請。
    在(1)及(2)審查同日申請之申請案及在(3)審查後申請案之情
    況，應適用專利法第二十七條之規定。而在 (4)不同人於不
    同日申請之情況，先申請案在後申請案申請日之前尚未公開
    或公告，而於後申請案申請日之後始公開或公告者，後申請
    案之審查適用「擬制喪失新穎性」。亦即系爭案的申請日為
    90年1 月19日，雖晚於該引證案之申請日 (90年1 月10日)
    ，唯系爭案於申請之當時，該引證案尚未核准專利，故不得
    論究系爭案之進步性(創作性)， 僅能比對技術內容完全相
    同之發明或新型，始克當之。
    睽諸，系爭案申請專利範圍之獨立項，其揭示：
    1.一種無車縫胸罩，其包括：
    一外罩(1)，係為以人造纖維織成之織布裁切而成，其具形成
      罩杯之前胸(11)，及向兩側一體延伸之背帶(12)；
    一內裡(2)，其尺寸與形狀對應於外罩(1)，且材質相同於外
      罩；
    一襯片(3)，係為與外罩(1)同材質之薄片，形狀係為沿著前
      胸下緣並向兩側及上方延伸，形成一w型；
    一背部連結裝置(4)，係為成組設置，可互為連結；
    俾藉襯片(3)夾合於外罩(1)與內裡(2)之前胸(11)部位，以壓
    合方式將外罩，內裡與櫬片形成密貼，且背部連結裝置 (4)
    分別壓合連結於背帶 (12) 之端處者。
    睽諸，引證案申請專利範圍之獨立項，其揭示：
    1.一種一體成型胸罩結構改良，主要係由外罩層(11)、內棉
      層 (12) 、托形管 (13) 、肩帶 (14) 及背帶扣 (15) 所
    組合而成之胸罩，其特徵係在於：
    該外罩層(11)係為一體成型者，包含罩杯部(111)及後背帶(
    112)；該內棉層 (12) 係因應外罩層 (11) 之外形而設，亦
    為一體成型者，包含罩杯部 (121)及後背帶 (122)；該托形
    管 (13) 係組設於外罩層 (11) 內棉層 (12) 間之罩杯部 (
    111)內側兩下緣處；    經由高溫熱壓處理可將一體成型之
    外罩層 (11) 及內棉層 (12) 緊密貼合。
    藉由系爭案與引證案之申請專利範圍之獨立項之揭露，系爭
    案與外罩同材質之薄片W 形襯片與引證案比較，系爭案與外
    罩同材質之薄片W 形襯片與引證案之兩弧彎型之托形管不同
    ，且系爭案與外罩同材質之薄片W 形襯片所能達成之熱壓成
    型後無過度隆起之平整狀及避免勒痕之功效則未見於引證案
    ，故兩案並非相同創作 (同一新型)， 故系爭案具新穎性之
    專利要件，其理至明。
  (二)原告於行政訴訟補正狀第五點 (二)稱 ：「系爭案係有違舊
    法第98條第2 項之規定：按，「新型係運用申請前既有之技
    術或知識，而為熟習該項技術者所能輕易完成且未能增進功
    效時，雖無前項所列之情事，仍不得依本法申請取得新型專
    利」，... 尋釋法意，一新型假若僅為利用習知技術、並為
    熟習該項技術者易於思及完成者，且未有增進功效之情事，
    乃不備新型專利之進步性」乙節，前已述及，系爭案於申請
    之當時，該引證案尚未核准專利，故不得論究系爭案之進步
    性 (創作性)， 故原告仍一意孤行引用錯誤之法條，此種「
    歹戲拖棚」之錯誤心態，實不足取，並凸顯原告專利認知之
    不足。
  (三)原告於行政訴訟補正狀之第五點 (六)稱 ：「系爭案所使用
    之技術手段，即系爭案所使用之襯片可夾合於外罩與內裡之
    前胸部位，並經由模具以熱壓、高週波或其他等效方式為之
    ，使其完全密貼；相對於引證案所使用之技術手段有一 (異
    )曲 同工之妙，即引證案之托形管係位於外罩層與內棉層之
    問，經由高溫熱壓成型將各層緊密貼合而成。故系爭案之技
    術手段係與引證案之技術手段相同」乙節，前已述及，系爭
    案之薄片狀w 形襯片相較於引證案之托形管，其具有之熱壓
    成型後無過度隆起之平整狀及避免勒痕之功效，自屬功效之
    增進，足堪已認定。
  (四)原告於行政訴訟補正狀第五點 (八)稱 ：「行政法院74年第
    628 號判決要旨: 「轉用習知之技術未能增進功效者，非專
    利法所稱之新型」查，系爭案於申請專利範圍第8 項係有述
    及：『如申請專範圍第1 項所述之無車縫胸罩，其中之襯片
    得為兩設於前胸罩杯下方之弧彎扁形鋼絲取代，而該鋼絲係
    以可與外罩與內裡之材質包覆，俾壓合連結。』該系爭案之
    申請專利範圍第8 項係屬附屬項，且該附屬項係依附於系爭
    案之第1 項獨立項，使第8 項附屬項係在限縮第1 項獨立項
    ，因此系爭案之無車縫胸罩主要結構即可包括一外罩、一內
    裡、兩弧彎扁形鋼絲及背部連結裝置，且該弧彎扁形鋼絲係
    以可與外罩與內裡之材質包覆；相對於引證案而言，引證案
    係具有托形管，且該托形管係處於外罩層與內棉層問，並可
    供鋼圈裝設」乙節，事實上，引證案係在系爭案申請日後始
    公告，並非為系爭案申請前得悉知之既有技術，不得據以作
    為系爭申請專利範圍第1 項 (獨立項)不 具進步性之論據，
    自亦不足作為系爭案申請專利範圍第2 至9 項 (附屬項)不
    具進步性之適格證據，故原告稱系爭案申請專利範圍第8 項
    係為轉用習知之技術，實屬誤謬與無理。
  (五)綜上所陳，被告之異議審定書認定異議不成立之處分實屬合
    法適當，原告起訴狀所述均無理由，爰依法補充理由如上，
    並祈鈞院明察，駁回原告之訴。
    理  由
一、本件原告經合法通知，未於言詞辯論期日到場，核無行政訴
    訟法第218 條準用民事訴訟法第386 條所列各款情形，爰依
    被告之聲請，由其一造辯論而為判決。
二、按「稱新型者，謂對物品之形狀、構造或裝置之創作或改良
    。」、「凡可供產業上利用之新型，無下列情事之一者，得
    依本法申請取得新型專利：一、申請前已見於刊物或已公開
    使用者。‧‧」「新型係運用申請前既有之技術或知識，而
    為熟習該項技術者所能輕易完成且未能增進功效時，雖無前
    項所列情事，仍不得依本法申請取得新型專利」、「同一新
    型有二以上之專利申請案時，僅得就其最先申請者准予新型
    專利。」為系爭專利核准審定時專利法第97條、第98條第1
    項第1 款及第2 項、第98條之1 及第105 條準用第27 條 第
    1 項本文所明定。而公告中之新型，任何人認有違反前揭專
    利法第97條至第99條規定者，依法得自公告之日起3 個月內
    ，備具異議書，附具證明文件，向專利專責機關提起異議。
    從而，系爭專利有無違反專利法情事而應不予專利，依法應
    由異議人附具證據證明之，倘其證據不足以證明系爭專利有
    違專利法之規定，自應為異議不成立之處分。
三、本件係參加人前於90年01月19日以「無車縫胸罩」向被告申
    請新型專利，經被告編為第00000000號審查，准予專利。公
    告期間，原告以其違反核准審定時專利法第98條第2 項及同
    法第105 條準用第27條之規定，對之提起異議。案經被告審
    查，以94年04月27日（94）智專三(一)02016 字第0942037697
    0 號專利異議審定書為「異議不成立」之處分。原告則不服
    ，為如事實欄所載之主張。是本件應審究者厥為系爭案是否
    違反核准審定時專利法第98條第2 項及同法第105 條準用第
    27 條之規定。
三、本院判斷如下：
  (一)按稱新型者，謂對物品之形狀、構造或裝置之創作或改良。
    為系爭專利核准審定時專利法第97條所明定。新型之「構造
    」定義：「指物品內部或其整體之構成，實質表現上大多為
    元件間之安排、配置及相互關係，且此構造之各組成元件並
    非以其原有自身之機能獨立運作稱之」（參考被告制訂之「
    專利審查基準」2-1-1 頁）。查系爭第00000000號「無車縫
    胸罩」新型專利案，依其申請專利範圍所載係：「一種無車
    縫胸罩，其包括：一外罩，係以人造纖維織成之織布裁切而
    成，其具形成罩杯之前胸，及向兩側一體延伸之背帶；一內
    裡，其尺寸與形狀對應於外罩，且材質相同於外罩；一襯片
    ，係為與外罩同材質之薄片，形狀係為沿著前胸下緣並向兩
    側及上方延伸，形成一W 型；一背部連結裝置，係為成組設
    置，可互為連結；俾藉襯片夾合於外罩與內裡之前胸部位，
    以壓合方式將外罩，內裡與襯片形成密貼，且背部連結裝置
    分別壓合連結於背帶之端處者。」，而原告所提出異議之引
    證案係90年1 月10日申請，91年12月1 日審定公告之第0000
    0000號「一體成型胸罩結構改良」新型專利案。
  (二)引證案依其申請專利範圍第一項所載，係「一種一體成型胸
    罩結構改良，主要係由外罩層、內棉層、托形管、肩帶及背
    帶扣所組合而成之胸罩，其特徵係在於：該外罩層係為一體
    成型者，包含罩杯部及後背帶；該內棉層係因應外罩層之外
    形而設，亦為一體成型者，包含罩杯部及後背帶；該托形管
    係組設於外罩層與內棉層間之罩杯部、內側兩下緣處；經由
    高溫熱壓處理可將一體成型之外罩層及內棉層緊密貼合。」
    ，足認引證案主要係由外罩層、內棉層、托形管、肩帶及背
    帶扣所組成，其特徵係在於：該外罩層及內棉層，均屬一體
    成型者。
  (三)查引證案公告日91年12月1 日，而本件系爭案申請日90年1
    月19日，引證案係在系爭案申請（90年1月19日）後方公告
   （91 年12月1 日公告），非為系爭案申請前得悉知之既有技
    術，不得據以作為系爭申請專利範圍第1 項（獨立項）不具
    進步性之論據；另系爭案申請專利範圍第2 至第9 項為附屬
    項，附屬項既為限縮獨立項之專利範圍，是引證案亦不足作
    為系爭案申請專利範圍第2 至9 項（附屬項）不具進步性之
    論據。
  (四)就上開系爭案與引證案，依其申請專利範圍、圖式及創作說
    明比較；系爭案之外罩同材質之薄片W 形襯片與引證案之兩
    弧彎型之托形管不同，且系爭案與外罩同材質之薄片W 形襯
    片所能達成之熱壓成型後無過度隆起之平整狀及避免勒痕之
    功效未見於引證案；按新型者，係對物品之形狀、構造或裝
    置之創作或改良。引證案既不足以證明系爭「無車縫胸罩」
    於形狀、構造有何相同或近似，故兩案非為相同創作，引證
    案並不足以證明系爭案申請前已有相同新型申請在先。又引
    證案係在系爭案申請後才公告，已如上述；是以，引證案係
    在系爭案申請後才公告，非為系爭案申請前得悉知之既有技
    術，尚不得據以論究稱系爭案係可由熟習製造胸罩之專業人
    士，依其專業知識所能推論而使用之技術手段。
四、綜上所述，引證案不足以證明系爭案有違反核准審定時專利
    法第98條第2 項及同法第105條準用第 27條之規定。從而，
    被告所為本件異議不成立之處分，認事用法並無不合，訴願
    決定予以維持，亦無違誤，原告起訴請求撤銷訴願決定及原
    處分，並命被告應為異議成立之處分，為無理由，應予駁回
    。
五、本件事證已明，兩造其餘主張或答辯，已與本院判決結果無
    涉，爰毋庸一一論列，併此敘明。
據上論結，原告之訴為無理由，依行政訴訟法第218 條、民事訴
訟法第385 第1 項前段、行政訴訟法條第98條第3 項前段，判決
如主文。
中    華    民    國    95    年    8     月    24    日
                     第七庭審判長法  官  黃  本  仁
                                 法  官  李  玉  卿
                                 法  官  黃  秋  鴻
上為正本係照原本作成。
如不服本判決，應於送達後20日內，向本院提出上訴狀並表明上
訴理由，如於本判決宣示後送達前提起上訴者，應於判決送達後
20日內補提上訴理由書（須按他造人數附繕本）。
中    華    民    國    95    年    8     月    24    日
                                 書記官  蘇  婉  婷


司法院資訊處製作；財團法人民間司法改革基金會備份。
